【裁判字號】    99,訴,1727
【裁判日期】    991223
【裁判案由】    耕地三七五租約
【裁判全文】
臺北高等行政法院判決
                                      99年度訴字第1727號
                                     99年12月9日辯論終結
原      告  郭阿益
被      告  宜蘭縣壯圍鄉公所
代  表  人  簡文魁（鄉長）
訴訟代理人  邱文彬
上列當事人間耕地三七五租約事件，原告不服宜蘭縣政府中華民
國99年7 月21日府訴字第0990067836號訴願決定，提起行政訴訟
。本院判決如下：
    主  文
原告之訴駁回。
訴訟費用由原告負擔。
    事實及理由
一、事實概要：
    原告承租訴外人莊秋美所有坐落於宜蘭縣壯圍鄉○○○ 段第
    936 、937 及938 地號（重測前依序為同鄉○○段6 、7 、
    8 地號）土地，並訂有圍過字7 號耕地三七五租約，最後1
    次登記租期乃自民國92年1 月1 日起至97年12月31日止。因
    莊秋美於99年5 月3 日檢具耕地三七五租約終止登記申請書
    、臺灣宜蘭地方法院（以下簡稱宜蘭地院）98年度訴字第20
    5 號民事判決書、臺灣高等法院98年度上字第875 號民事判
    決書及判決確定證明書，向被告申請上開租約之終止登記。
    被告以符合臺灣省耕地租約登記辦法第2 條第2 項第1 款之
    規定事由，逕行登記租約終止，並以99年5 月7 日壯鄉民字
    第0990005243號函通知原告（下稱原處分）。原告不服，提
    起訴願，復遭宜蘭縣政府駁回，遂向本院提起行政訴訟。
二、本件原告主張略以：
    系爭租賃土地係因宜蘭縣政府未提供水，致無法耕作使用，
    並非原告蓄意不為耕作。且86年宜蘭縣政府壯東大排工務局
    施工，廢土疊放及損害排水管，水利溝變廢水溝，導致無法
    排放廢水及種植農作。而原告從86年以來無水可耕種、無水
    溝可供排水，亦未經發給休耕補助金。惟宜蘭地院98年度訴
    字第205 號民事判決、臺灣高等法院98年度上字第875 號民
    事判決皆未審酌上情，爰聲明求為判決撤銷訴願決定及原處
    分。
三、被告則以：
    本件出租人莊秋美於99年5 月3 日檢具耕地三七五租約終止
    登記申請書、宜蘭地院98年度訴字第205 號民事判決書、臺
    灣高等法院98年度上字第875 號民事判決書與臺灣高等法院
    民事判決確定證明書等相關證明文件，單獨申請租約終止登
    記，經被告審核其檢具之證明文件符合臺灣省耕地租約登記
    辦法第2 條第2 項第1 款規定之「經判決確定者」，爰據以
    逕行登記。故莊秋美依該辦法第2 條規定，檢具相關證明文
    件，申請租約終止登記，案經被告審核後，准予終止登記，
    並函請宜蘭地政事務所於土地登記標示部塗銷「本筆土地訂
    有三七五租約」，依法並無違誤等語，資為抗辯。並聲明求
    為判決駁回原告之訴。
四、按「耕地之租佃，依本條例之規定；本條例未規定者，依土
    地法及其他法律之規定。」、「（第1 項）本條例施行後，
    耕地租約應一律以書面為之；租約之訂立、變更、終止或換
    訂，應由出租人會同承租人申請登記。（第2 項）前項登記
    辦法，由內政部、直轄市政府擬訂，報請行政院核定之。」
    耕地三七五減租條例第1 條、第6 條分別定有明文。又依據
    耕地三七五減租條例第6 條第2 項規定訂定之臺灣省耕地租
    約登記辦法第2 條第1 項、第2 項第1 款規定：「（第1 項
    ）耕地租約之訂立、變更、終止或換訂登記，應由出租人會
    同承租人於登記原因發生日起30日內，向當地鄉（鎮、市、
    區）公所申請。（第2 項）前項租約登記，出租人或承租人
    不會同申請時，得由一方敘明理由，檢附相關證明文件，單
    獨申請登記，除有下列情事之一者得逕行登記外，鄉（鎮、
    市、區）公所應通知他方於接到通知之日起20日內提出書面
    意見，逾期未提出者，由該管鄉（鎮、市、區）公所逕行登
    記：一、經判決確定者。…」
五、經查，原告前與莊秋美就坐落於宜蘭縣壯圍鄉○○○ 段第93
    6 、937 及938 地號土地，訂有「圍過字7 號」耕地三七五
    租約。而出租人莊秋美前以原告未繳租金及未自任耕作為由
    ，訴請原告返還系爭耕地，業經民事法院確認原告有上開事
    由，而判決莊秋美勝訴，並於99年3 月29日確定等事實，有
    被告99年5 月7 日壯鄉民字第0990005243號函（第5 頁）、
    耕地三七五租約終止登記申請書（第7 頁）、系爭租約（第
    8 頁）、系爭土地登記第2 類謄本（第10-12 頁）、宜蘭地
    院98年度訴字第205 號民事判決、臺灣高等法院98年度上字
    第875 號民事判決及判決確定證明書（第13-31 頁）等件影
    本附被告卷可稽，自堪信為真實。則系爭耕地租約業經民事
    法院判決確認失其效力，洵堪認定。從而，出租人莊秋美於
    99年5 月3 日單獨向被告申請為系爭租約終止登記，符合臺
    灣省耕地租約登記辦法第2 條第2 項第1 款「經判決確定者
    」逕行登記之事由；被告據以逕行登記，於法並無不合。至
    原告主張未能自任耕作之緣由云云，乃無礙系爭租約業經民
    事法院判決確定失效，而得逕為終止登記之上開認定，爰併
    此敘明。
六、綜上所述，原告之主張尚無可採。被告依訴外人莊秋美所提
    上開民事確定判決而為系爭終止租約登記，洵屬適法有據；
    訴願決定予以維持，亦無違誤。原告猶執前詞，訴請撤銷，
    為無理由，應予駁回。
七、據上論結，原告之訴為無理由，爰依行政訴訟法第98條第1
    項前段，判決如主文。
中    華    民    國    99    年    12    月    23    日
                    臺北高等行政法院第三庭
                              審判長法  官  蕭惠芳
                                    法  官  劉穎怡
                                    法  官  林玫君
上為正本係照原本作成。
如不服本判決，應於送達後20日內向本院提出上訴狀並表明上訴
理由，如於本判決宣示後送達前提起上訴者，應於判決送達後20
日內補提上訴理由書（須按他造人數附繕本）。
中    華    民    國    99    年    12    月    23    日
                                    書記官  黃玉鈴

司法院資訊處製作；財團法人民間司法改革基金會備份。
